臺灣高等法院刑事裁定
110年度聲再字第418號
聲  請  人
即受處分人   林文亮




上列聲請人因違反毒品危害防制條例案件，對於本院110年度毒
抗字第861號，中華民國110年5月31日確定裁定（原審案號：臺
灣士林地方法院110年度毒聲字第399號），聲請重新審理，本院
裁定如下：
    主  文
本件重新審理之聲請駁回。
    理  由
一、聲請意旨略以：聲請人稱其有向評估師說聽他人說服用管制
    用藥會遭加分，所以不敢服用，醫師稱停藥對身體及日常生
    活有很大影響，且會危害他人，這是其在評估時告訴評估師
    的話，但順序顛倒了，其自3月31日起就有聽從精神科醫師
    建議持續服用管制用藥，入所亦由北所送管制用藥，管制用
    藥需當事人親自簽名捺印並在主管面前服用，何來停止用藥
    一說，此皆有勒戒、戒治人之服藥紀錄及精神科開立之處方
    箋可查詢，評估師未查明事實，僅就評估時與被告之詢問即
    行以停止用藥一說，豈非擅斷、濫權？而原確定裁定即以此
    未經證實之評估標準計分表行以戒治之裁定。聲請人為中度
    精神病患者，表達能力及理解能力較一般常人遲緩，聲請人
    雖雙親及家人皆已過世，未婚且無子女，但聲請人原本與其
    叔叔同住，叔叔是其身障證明之緊急聯絡人，為其最親近的
    親人，出所後亦會與叔叔同住以照顧其中風之兒子，評估師
    以無家人前來訪視、出所後亦無與家人同住而遭加分5分，
    實屬不公。又聲請人因於評估師評估時回答有吸菸遭加計2
    分，惟入所繳交保證金才167元，實不足購菸，何來吸菸之
    說，且聲請人業已戒菸，何來物質濫用之說而予以加分？聲
    請人於原確定裁定案件中有提出有利聲請人之證詞及評估當
    日之電磁紀錄，何以原確定裁定僅採用聲請人以外之人之證
    詞，而不採用對聲請人有利之證詞，且聲請人有請求調查其
    入所服藥紀錄表即精神科用藥之簽名捺印紀錄表及自3月31
    日以來就診精神科迄今是否有間斷或停止用藥之說，均未獲
    採信行以調查，即有應調查之證據未予調查之違背法令。法
    官僅就評估師之評估標準計分方式照本宣科裁以戒治，未提
    出相關事證為佐，法院應自主審理是否可採，不能毫無條件
    全盤接收結果，而作為裁定基礎，即使採納，亦應進行自主
    證據評價，上級審才能做事後審查，亦即專家專業意見必須
    接受鑑定程序之檢驗。為此聲請重新審理云云。
二、按對於各種訴訟行為，所作成之決定或作為有所不服時，其
    救濟、審查機制不盡相同，究竟其性質如何，攸關權益保障
    ，自當審慎、清楚分辨。從而，於司法實務運作上，就所受
    理當事人或其相關人員之請求、聲明或聲請案，概不受其所
    用詞文拘束，亦即仍應尋繹其意涵，探求真意，而後依法律
    規定適切處理（最高法院105年度台抗字第408號裁定意旨參
    照）。查聲請人所提書狀，主旨雖載為「為就110年度聲再
    字第363號不服判決裁定，請求重新調查審理事，且另呈新
    事證，聲請重新審理停止戒治事」，惟再審乃為確定判決認
    定事實錯誤所設之救濟程序，是聲請再審之對象應為確定之
    實體判決，裁定不得作為聲請再審之對象，此觀刑事訴訟法
    再審編就確定裁定並無得聲請再審之規定自明（最高法院10
    4年度台抗字第460號裁定意旨參照），復審諸上開書狀旨在
    指摘本院於110年5月31日所為110年度毒抗字第861號確定裁
    定不當，並引用毒品危害防制條例第20條之1第1項第5款規
    定「因發現確實之新證據足認受觀察、勒戒或強制戒治處分
    之人，應不施以觀察、勒戒或強制戒治者。」之聲請重新審
    理事由，故究其真意，應係對本案裁定聲請重新審理，並非
    聲請再審，自不宜以再審聲請不合法為由，逕行駁回本件聲
    請，合先敘明。
三、按觀察、勒戒及強制戒治之裁定確定後，有下列情形之一，
    認為應不施以觀察、勒戒或強制戒治者，受觀察、勒戒或強
    制戒治處分之人，或其法定代理人、配偶，或檢察官得以書
    狀敘述理由，聲請原裁定確定法院重新審理：一、適用法規
    顯有錯誤，並足以影響裁定之結果者。二、原裁定所憑之證
    物已證明為偽造或變造者。三、原裁定所憑之證言、鑑定或
    通譯已證明其為虛偽者。四、參與原裁定之法官，或參與聲
    請之檢察官，因該案件犯職務上之罪，已經證明者。五、因
    發現確實之新證據足認受觀察、勒戒或強制戒治處分之人，
    應不施以觀察、勒戒或強制戒治者。六、受觀察、勒戒或強
    制戒治處分之人，已證明其係被誣告者；聲請重新審理，應
    於裁定確定後30日內提起；但聲請之事由，知悉在後者，自
    知悉之日起算；聲請重新審理，無停止觀察、勒戒或強制戒
    治執行之效力；但原裁定確定法院認為有停止執行之必要者
    ，得依職權或依聲請人之聲請，停止執行之；法院認為無重
    新審理之理由，或程序不合法者，應以裁定駁回之，毒品危
    害防制條例第20條之1第1項至第4項前段定有明文。是得依
    上開規定聲請重新審理者，自以觀察、勒戒或強制戒治之裁
    定有前開各款所列情形之一，始得准許。
四、經查：
　㈠聲請人因施用第一級、第二級毒品案件，經原審法院以109年
    度毒聲字第226號裁定令入勒戒處所觀察、勒戒，執行後經
    法務部○○○○○○○○附設勒戒處所以評估標準紀錄表評定有繼續
    施用毒品傾向，再經原審法院於110年4月29日以110年度毒
    聲字第399號裁定，令聲請人入戒治處所強制戒治，其期間
    為6個月以上，至無繼續強制戒治之必要為止，但最長不得
    逾1年，聲請人不服，提起抗告，經本院於110年5月31日以1
    10年度毒抗字第861號裁定駁回抗告確定，聲請人於110年6
    月10日收受裁定正本，是該裁定於110年6月10日確定，並於
    110年7月22日送檢察官執行，此有原確定裁定及本院刑事書
    記官辦案進行簿在卷可稽。
　㈡又裁判應於製作裁判書時成立，其宣示或送達，係裁判對外
    發生效力之方法，是以裁判於對外發表時發生效力，即法院
    之裁判經宣示後，未宣示者經送達後，即發生其外部效力。
    本件原確定裁定未經宣示，且屬不得抗告之裁定，揆諸前揭
    說明，聲請人應於110年6月10日收受送達後30日內聲請重新
    審理，且監所與法院無庸加計在途期間，是其聲請重新審理
    期間計至110年7月12日（期間末日為假日，順延2日）即已
    屆滿，聲請人遲至110年8月9日始具狀向監所長官聲請重新
    審理，有聲請人所提出之聲請重新審理狀上法務部○○○○○○○○
    收受收容人訴狀戳章在卷足憑（本院卷第19頁），聲請人亦
    未釋明其有聲請事由知悉在後之情形，本件聲請顯已逾得聲
    請重新審理之法定期間，應予駁回。
　㈢依上揭評估標準紀錄表所示，關於被告之「前科紀錄與行為
    表現」合計評分30分（其中毒品犯罪相關司法紀錄為「有，
    16筆」，每筆5分〈上限10分〉，計10分；首次毒品犯罪年齡
    為「20-30歲」，計5分；其他犯罪相關紀錄為「有，6筆」
    ，每筆2分〈上限10分〉，計10分；入所時尿液毒品檢驗為「
    一種毒品反應」，計5分，以上靜態因子合計30分。）；「
    臨床評估」合計評分30分（其中多重毒品濫用為「有，種類
    ：海洛因、安非他命」，計10分；合法物質濫用為「有，種
    類：菸」，計2分；使用年數為「超過1年」，計10分，以上
    靜態因子合計22分。另精神疾病共質〈含反社會人格〉為「疑
    似憂鬱症」，計5分；臨床綜合評估〈含病識感、動機、態度
    、就醫意願〉為「輕度」，計3分，以上動態因子合計8分）
    ；「社會穩定度」合計評分5分（入所後家人是否訪視為「
    無」；出所後是否與家人同住為「否」，上限5分，以上動
    態因子合計5分）。經計算其總分為65分（靜態因子合計52
    分，動態因子合計13分），因而評定為「有繼續施用毒品傾
    向」。經核上述評估紀錄，除詳列各項靜態因子、動態因子
    之細目外，並定有各項配分、上限等具體標準，由醫師本於
    專門學識經驗，依據臨床實務及相關具體情節，評估聲請人
    之人格特質、臨床徵候、環境因素等所為之綜合判斷，具有
    實證依據及客觀評比標準，且各項分數之彙算亦無錯漏，總
    分已達法務部訂頒應評估為「有繼續施用毒品傾向」之標準
    。原確定裁定憑以認定被告觀察、勒戒後，認有繼續施用毒
    品傾向，依法令入戒治處所強制戒治，核屬有據，應予維持
    。
　㈣復審酌聲請人自承曾多次前往精神科就診服藥，診斷罹患中
    度精神疾病，入所後仍有就診精神科，且無停止用藥等語，
    則上開評估在「精神疾病共質（含反社會人格）」項下，以
    被告「疑似憂鬱症」評分5分；在「臨床綜合評估（含病識
    感、動機、態度、就醫意願）項下，以「輕度」評分3分，
    尚非無據。本件評估係由醫師考量相關因素綜合判斷，並非
    僅以被告是否服用治療精神疾病之藥物，遽為不利於被告之
    判定。聲請人意旨所執醫師以聲請人停止用藥認定被告有繼
    續施用毒品傾向云云，容有誤會。又被告對於其入所後並無
    家人前往訪視、出所後亦非與家人同住等節，均未爭執，可
    見欠缺親情關懷及家庭支持，則上開評估在「社會穩定度」
    項下，合計評分5分，有其客觀依據及實證基礎，亦無違法
    或不當可言。聲請人意旨所指會與叔叔同住及入所後未曾購
    菸或抽菸等語，均不影響上開評估判斷，其主張評分有失公
    允，亦無足採。其憑以質疑本件有無繼續施用毒品傾向評估
    表未經證實云云，顯屬誤會。聲請人徒執前詞空言指摘原確
    定裁定不當，既已詳載於本院原確定裁定理由欄四內，非屬
    毒品危害防制條例條第20條之1第1項第5款「因發現確實之
    新證據足認受觀察、勒戒或強制戒治處分之人，應不施以觀
    察、勒戒或強制戒治者」之事由，僅係洵屬依憑個人意見漫
    事爭執之詞，揆諸前揭說明，本件聲請重新審理，其聲請不
    合法律上之程式，亦無從補正，應予駁回。
　㈤另按不得上訴於第三審法院之案件，係以第二審判決為終局
    裁判，故刑事訴訟法第405條規定，其第二審法院所為之裁
    定，不得抗告；此項規定，於第二審法院所為之終局裁定，
    均有適用。而毒品危害防制條例第20條第1項、第2項所定觀
    察、勒戒及強制戒治之裁定，並無得為再抗告之明文，第二
    審法院之裁定即屬終局裁定，從而依同條例第20條之1規定
    ，對於觀察、勒戒及強制戒治之確定裁定，向第二審法院聲
    請重新審理，經裁定後，自亦不得抗告（最高法院101年度
    台抗字第757號裁定意旨參照）。查本院110年度聲再字第36
    3號裁定駁回其重新審理之聲請，裁定正本已註明「不得抗
    告」，揆諸前揭說明，本院上開確定裁定，係屬不得提起抗
    告甚明，聲請人就上開確定裁定，自不得提起抗告救濟，併
    此敘明。　
據上論斷，應依毒品危害防制條例第20條之1第4項前段，裁定如
主文。　　　
中　　華　　民　　國　　110 　年　　9 　　月　　6 　　日
                  刑事第十九庭  審判長法　官  曾淑華
                                      法　官  陳文貴
                                      法　官  許文章
以上正本證明與原本無異。
不得抗告。
                                      書記官  陳盈芝
中　　華　　民　　國　　110 　年　　9 　　月　　6 　　日